【裁判字號】    97,訴,2332
【裁判日期】    980304
【裁判案由】    贈與稅
【裁判全文】
臺北高等行政法院判決
                                      97年度訴字第2332號
                              .
原      告  甲○○○
訴訟代理人  張運才  律師
被      告  財政部臺灣省北區國稅局
代  表  人  陳文宗（局長）
訴訟代理人  乙○○
上列當事人間因贈與稅事件，原告不服財政部中華民國97年8月
15日台財訴字第09700362890號（案號：第00000000號）訴願決
定，提起行政訴訟。本院判決如下：
    主  文
原告之訴駁回。
訴訟費用由原告負擔。
    事  實  及  理  由
一、事實概要：原告於民國95年間，無償自其銀行帳戶提領現金
    後存入其子蘇志坪銀行帳戶合計新台幣（下同）27,790,000
    元，經被告查獲，認定屬贈與行為，核定本次贈與27,790,0
    00元，併同前次贈與31,880,760元，核定贈與總額59,670,7
    60元，應納稅額12,228,722元，並按短漏稅額處1 倍之罰鍰
    計12,228,700元（計至百元）。原告不服，申請復查未獲變
    更，提起訴願復經決定駁回後，遂提起本件行政訴訟。
二、原告起訴主張：
    (一)原告母子間金錢異動為借貸非贈與，迭經原告陳述綦詳，
      惟被告不採，認定為贈與，應補繳贈與稅及罰鍰，原告實
      為難服。查原告有長女蘇美戀、長子蘇志坪、次子蘇志鋒
      、三子蘇志龍，本案若係贈與或分家產，應全數子女均有
      份。今子女創業或其他週轉性質，向母親借貸為理所當然
      ，所立借據係唯恐日後家產清楚以免紛爭之依據，並非僅
      為供查稅證明之用。而被告將借貸認定為贈與，於法、於
      情、於理俱有不當。
    (二)按契約自由(私法自治)原則，其內容包括締結自由、相對
      人選擇自由、內容決定自由與方式自由。本案系爭金額巨
      大，依私法自治原則，可即成立契約，銀行間提、存視為
      贈與，原告當不至於甘冒平白無故被課徵贈與稅之風險？
      再基於相對人選擇自由原則，任何人均不負有非與特定人
      締結契約不可之義務，原告母子間亦同。被告將原告母子
      間提存金錢行為，推定為贈與，顯然有誤。至蘇志坪借得
      金錢如何運用？何時投資？投資金額若干？應非稅捐機關
      或他人所能干預。又消費借貸只要雙方當事人意思表示合
      致即可成立，若以被告所謂私人借貸契約難謂具有公信力
      ，則依法行政何在？豈能讓人信服？
    (三)又本件若為贈與，蘇志坪又何必全數返還？故蘇志坪帳戶
      內之所以始終保持借貸之金額，其目的當視投資事業之時
      機成熟而謀走後動。惟被告以其匯還款係在調查基準日96
      年6月5日之後，認原告主張返還借款核不足採，而將復查
      駁回，除屬倒果為因，更屬權利濫用。再者，原告基於契
      約自由原則，與他人訂立消費借貸契約，與稅捐稽徵法第
      48條之1 之規定無關。原告母子間為金錢借貸，已陳述綦
      詳，且有借據可證，系爭借貸契約屬於未訂清償期者。基
      此，蘇志坪依民法第315 條、第478 條規定，自得隨時請
      求清償，被告所稱之調查基準日，與本件消費借貸實不相
      干。基此，原告母子間之借貸已經返還，故絕非贈與。
    (四)原告因節稅規劃考量，乃聽從蘇志坪之建議，由其出借銀
      行戶頭名義供原告分散資產進行節稅規劃（亦有向原告借
      資金之事實，因此蘇志坪曾向稅務員表明有分散資產進行
      節稅規劃之表示），原告主觀上並無贈與系爭資金予蘇志
      坪之意思，蘇志坪亦無允受之意思，自不該當遺產及贈與
      稅法第4條第2款所稱之應稅贈與。況依最高法院89年台上
      字1119號判決意旨，民法並未禁止親屬間相互借用名義寄
      託金錢，被告自不得介入人民之私法契約關係，率予認定
      並動輒科以重罰。且縱認系爭資金係在蘇志坪名下而有實
      際管領支配能力，其亦係以保管人之意思，代原告持有系
      爭存款，系爭現金實質上仍為原告所有及支配，兩者間亦
      僅成立借名消費寄託關係甚明。嗣蘇志坪因投資理財有資
      金需求，乃向原告商借系爭資金，並保證原告要求返還時
      ，會如期歸還，原告始同意將系爭資金借予其投資，亦非
      贈與而無庸返還，此由其已全數返還該款項可證。
    (五)末按，遺產及贈與稅法第24條、第44條及行政罰法第7 條
      規定可知，應以贈與人有贈與超過免稅額之財產之客觀事
      實，且主觀上有認知上開客觀事實而故意或過失未為申報
      ，始得以罰鍰相繩。依前所述，原告主觀上並無贈與之意
      思，自不可能依上開第24條規定，於期間內申報贈與稅，
      原告主觀上顯無漏報之故意或過失，依行政罰法第7 條規
      定，應不予處罰。惟被告未調查並舉證原告主觀上有違反
      行為罰之故意或過失，逕以系爭資金變動之客觀事實率斷
      原告之主觀意思為贈與，並推論其有故意或過失違反行為
      義務之意思，而處以罰鍰，顯非適法等語，而聲明請求判
      決撤銷訴願決定及原處分( 含復查決定) 。
三、被告則以：
    (一)查原告名下國泰世華商業銀行(下稱世華商銀)之定期存款
      8800萬元於95年6 月12日到期，其中3117萬元轉入其本人
      之復華銀行新莊分行帳戶，於95年6 月14日至10月26日間
      陸續以現金提領共32筆，金額合計3101萬元，並於同期間
      以現金存入其子蘇志坪之世華商銀新泰分行帳戶12筆及新
      莊市農會帳戶20筆，合計2779萬元，涉有贈與情事。原告
      雖主張係無息借貸予其子創業，並已返還云云，惟查，蘇
      志坪取得系爭存款，隨即轉存作定期存款合計2600萬元，
      核已允受系爭存款並運用之事實明確，贈與行為足堪認定
      ；且原告僅提示借貸契約書，惟迄未就借貸之主張提示具
      體事證以實其說，經依蘇志坪91至95年度綜合所得稅額及
      各類所得資料清單顯示，其所得來源尚無鉅額投資資料，
      自無向原告借款之必要；又原告主張借款已經返還部分，
      乃係在調查基準日之後，原告主張尚不足採；至原告主張
      系爭存款係為分散所得，經被告就渠等資金查核不予採認
      ，且原告等主張前後不一致，應屬臨訟補據，其主張核不
      足採，故原處分核定本次贈與2779萬元，於法並無不合。
    (二)次按，母子間財產之移轉，固為私法自治範疇，惟當事人
      間係出於何原因移轉，稽徵機關無從得知，是對於該財產
      移轉行為，既為當事人所發動，故稽徵機關依稅捐稽徵法
      第30條及遺產及贈與稅法之規定行使調查權，當事人應就
      所主張該移轉行為之實質關係及內容負協力之義務。是稅
      捐稽徵機關就父母將財產無償移轉予其子女之事實已舉證
      證明，則為財產移轉之當事人，自應就所主張該移轉行為
      之實質關係及內容負舉證義務，倘其不提出證據或所提出
      之證據不足為主張事實之證明，稽徵機關斟酌當事人之陳
      述與調查事實及證據之結果，以該財產之移轉行為事實已
      具有客觀性，依論理法則及經驗法則判斷認定贈與行為成
      立，尚難謂於法有違。
    (三)又查，原告於95年間自其銀行帳戶提領現金轉存其子蘇志
      坪銀行帳戶合計2779萬元，核屬贈與行為，未依規定辦理
      贈與稅申報，違章事證明確，故被告依遺產及贈與稅法第
      24條第1 項及第44條規定，按核定應納稅額12,228,722元
      處以1 倍罰鍰12,228,700元，並無違誤等情置辯，而聲明
      請求判決駁回原告之訴。
四、本件原告於95年間，自其銀行帳戶提領現金後存入其子蘇志
    坪銀行帳戶合計27,790,000元，經被告認定屬贈與行為，併
    計其前次贈與31,880,760元，核定原告95年度贈與總額59,6
    70,760元，應納稅額12,228,722元，並按短漏稅額處1 倍之
    罰鍰計12,228,700元( 計至百元) 之事實，為兩造所不爭，
    並有原告及蘇志坪之銀行帳戶交易明細、存款取款憑條、存
    款存入憑條、被告核定通知書及罰鍰繳款書附原處分卷第2-
    92、138-139 頁可稽，堪認為真實。故本件之爭執，在於被
    告將原告前揭存入蘇志坪之資金，認定屬贈與，於法是否有
    據？
五、經查：
    (一)按「凡經常居住中華民國境內之中華民國國民，就其在中
      華民國境內或境外之財產為贈與者，應依本法規定，課徵
      贈與稅。」「本法稱財產，指動產、不動產及其他一切有
      財產價值之權利。本法稱贈與，指財產所有人以自己之財
      產無償給予他人，經他人允受而生效力之行為。」「除第
      20條所規定之贈與外，贈與人在1 年內贈與他人之財產總
      值超過贈與稅免稅額時，應於超過免稅額之贈與行為發生
      後30日內，向主管稽徵機關依本法規定辦理贈與稅申報。
      」及「納稅義務人違反第23條或第24條之規定，未依限辦
      理遺產稅或贈與稅申報者，按核定應納稅額加處1 倍至2
      倍之罰鍰；其無應納稅額者，處以900 元之罰鍰。」遺產
      及贈與稅法第3 條第1 項、第4 條第1 項、第2 項、第24
      條第1 項及第44條分別定有明文。
    (二)次按，行政訴訟法第136 條規定：「除本法有規定外，民
      事訴訟法第277 條之規定於本節準用之。」而民事訴訟法
      第277 條規定：「當事人主張有利於己之事實者，就其事
      實有舉證之責任。」惟稅捐稽徵機關並未直接參與當事人
      間之私經濟活動，其能掌握之資料自不若當事人，是稅捐
      稽徵機關如已提出相當事證，客觀上已足能證明當事人之
      經濟活動，應認稅捐機關業已證明稅捐債權之存在；如當
      事人予以否認，即應就其主張之事實負舉證責任，以貫徹
      公平合法課稅之目的。依遺產及贈與稅法第3 條第1 項、
      第4 條規定，財產所有人以自己之財產無償給予他人，經
      他人允受之行為，應依法課徵贈與稅。因此，財產所有人
      將其財產片面移轉予他人，並經他人受領者，稅捐稽徵機
      關即可作有將財產無償移轉予他人之認定，如該財產所有
      人主張其財產之移轉並非無償（如買賣、借貸、清償或信
      託等法律關係）之事實者，此項事實因屬於其管領範圍內
      之事實，其知之最熟稔，亦最容易為舉證行為，自應由其
      就該財產之移轉並非無償之事實負具體舉證責任。( 改制
      前行政法院89年度判字第1988號判決同採此見解) 。
    (三)查原告所有設於世華商銀存款帳戶之定期存款8800萬元於
      95年6 月12日到期，其中3117萬元轉存入其本人設於復華
      銀行新莊分行帳戶( 帳號：0000000000000)後，旋於同年
      6 月14日至同年10月26日間，自該帳戶陸續以現金提領共
      32 筆 （83萬元、87萬元、96萬元、97萬元各1 筆，95萬
      元2 筆，98萬元26筆），金額合計3101萬元，並於同期間
      以現金分別存入其子蘇志坪設於世華商銀新泰分行帳戶12
      筆（25 萬 元、45萬元、65萬元、75萬元、82萬元、90元
      各1 筆，95萬元、96萬元、97萬元各2 筆）金額958 萬元
      ；及新莊市農會帳戶20筆（30萬元、53萬元、97萬元各1
      筆，95萬元3 筆，96萬元8 筆，98萬元6 筆) 金額1821萬
      元，合計2779萬元；而蘇志坪取得系爭存款，除部分以自
      動提款機小額提領外，均隨即轉存作定期存款合計2600萬
      元等情，為原告所不爭，並有各該銀行函覆被告之前揭客
      戶交易明細資料、存款憑條、取款支出憑條、存款存入憑
      條附原處分卷第2-64頁可稽，堪信為真正。故被告依前揭
      規定及上開客觀事證，以原告將系爭款項存入其子蘇志坪
      之帳戶，並經蘇志坪受領( 未表示反對意思而提領支用或
      轉存入其名義之定期存款) ，認定原告係將財產無償移轉
      予蘇志坪，應成立贈與行為，洵屬有據，堪認已盡其舉證
      之責。原告主張系爭款項之移轉，屬消費借貸，並非贈與
      ，自應由原告就此有利之事實負舉證責任。
    (四)原告主張其存入其子蘇志坪之系爭款項2779萬元，係無息
      貸與蘇志坪創業，並已於97年3 月12日返還等情，固提出
      借貸契約書及匯出匯款憑條為證( 見原處分卷第128 、12
      9 頁) 。惟查，上開借貸契約書為私文書，其實質內容之
      真正，仍須原告為證明；且蘇志坪於97年3 月12日匯入原
      告帳戶之1330萬元、1020萬元之原因關係為何，亦須原告
      為證明，尚難僅憑前開書證及資金流程，即認原告前開主
      張為真實。
    (五)而本件經被告調得蘇志坪91年度至95年度綜合所得稅各類
      所得資料清單及財產歸屬資料清單顯示(見原處分卷第97-
      104頁)，其所得來源尚無鉅額投資資料，且蘇志坪與其配
      偶自95年6月起迄今，亦查無渠等創業之紀錄(見原處分卷
      第126 、127 頁) ，已難認有向原告借款之必要；況蘇志
      坪果因創業或投資理財需要資金，且向原告貸借之金額亦
      高達2779萬元，衡情應已有創業之計畫或投資之標的，何
      以未見其將任何貸借款項用以投資或實行其創業之計畫，
      卻於原告分筆匯入其帳戶之金額達百萬元時，旋即分筆轉
      存入其名義之定期存款帳戶，顯與一般經驗法則不合；且
      長達一年餘期間，蘇志坪從未提領任何款項運用或返還原
      告，迨被告查獲並核課贈與稅後，旋由蘇志坪匯款1330萬
      元、1020萬元於原告之銀行帳戶內，原告並據以提出申請
      復查，在在與常情有悖，被告質疑原告係臨訟彌縫補證，
      尚非無稽，原告所提前開借貸契約實質內容之真實性，實
      難採信，亦無由證明蘇志坪係基於返還借款而匯還前開資
      金予原告，此外，原告亦未提出合理之說明及其他確切可
      資採信之具體證據以為證明，徒言其將資金2779萬元存入
      蘇志坪帳戶，係基於借貸契約，並非贈與云云，即難採信
      。
    (六)末查，贈與稅之課徵採申報主義，贈與人有就其贈與行為
      依法申報贈與稅之義務。原告將前開資金2779萬元移轉予
      訴外人蘇志坪，復未提出任何排除為贈與行為之資料供核
      ，被告認定屬贈與行為，併計其前次贈與31,880,760元，
      核定原告95年度贈與總額為59,670,760元，應納稅額為12
      ,228,722元，於法並無不合。又原告贈與該資金之財產總
      值已超過贈與稅之免稅額，而未依遺產及贈與稅法第24條
      規定之期限內辦理申報，縱無故意，因無不能注意情事，
      竟疏於注意，亦有過失漏報之責，依大法官釋字第275 號
      解釋意旨，仍應受罰。故被告依遺產及贈與稅法第44條規
      定，按原核定應納稅額處以1 倍之罰鍰計12,228,700元(
      計至百元) ，揆諸前揭規定，亦無違誤。
五、綜上所述，被告所為補稅及罰鍰處分，於法並無違誤，訴願
    決定予以維持，亦無不合，原告仍執前詞，訴請撤銷，為無
    理由，應予駁回。
據上論結，本件原告之訴為無理由，爰依行政訴訟法第98條第1
項前段，判決如主文。
中    華    民    國    98    年     3    月    4     日
                    臺北高等行政法院第二庭
                              審判長法  官  徐瑞晃
                                    法  官  陳金圍
                                    法  官  蕭惠芳
上為正本係照原本作成。
如不服本判決，應於送達後20日內，向本院提出上訴狀並表明上
訴理由，如於本判決宣示後送達前提起上訴者，應於判決送達後
20日內補提上訴理由書（須按他造人數附繕本）。
中    華    民    國    98    年     3    月    4     日
                                    書記官   李淑貞


司法院資訊處製作；財團法人民間司法改革基金會備份。
